【裁判字號】    96,訴,1365
【裁判日期】    970328
【裁判案由】    分割共有物
【裁判全文】
臺灣桃園地方法院民事判決              96年度訴字第1365號
原      告  戊○○
            丙○○
原      告  丁○○
上列一人之
訴訟代理人  戊○○    住桃園縣.
被      告  乙○○    住桃園縣.
被      告  己○○    住桃園縣.
被      告  甲○○○  住桃園縣.
上列當事人間請求分割共有物事件，於民國97年02月29日辯論終
結，本院判決如下：
    主  文
兩造共有坐落於桃園縣楊梅鎮○○段水尾小段二五四之一地號、
二五四之二地號土地，應予原物分割。分割方法如附件桃園縣楊
梅地政事務所於民國九十七年一月十四日複丈之九十六年十二月
十四日楊測複字第二八七八００號土地複丈成果圖附表所示：分
割後地號二五四之二土地（面積三二七五平方公尺）歸原告戊○○所有；分割後地號二五四之一六土地（面積二０三三平方公尺
）、二五四之一五土地（面積一九平方公尺）、二五四之一三土
地（面積一二二二平方公尺）歸原告丙○○所有；分割後地號二
五四之一四土地（面積三二七五平方公尺）歸原告丁○○所有；
分割後地號二五四之一二土地（面積二四一四平方公尺）、二五
四之一０土地（面積一五００平方公尺）歸被告乙○○所有；分
割後地號二五四之一一土地（面積三九一四平方公尺）歸被告己○○所有；分割後地號二五四之一土地（面積一九九七平方公尺
）歸被告甲○○○所有。
訴訟費用由原告丁○○、丙○○、戊○○分別各負擔百分之十七
，被告乙○○、己○○分別各負擔百分之二十，被告甲○○○負
擔百分之九。
    事  實
甲、原告方面：
壹、聲明：
一、請准予將楊梅鎮○○○段254-1及254-2地號二筆土地按共有
    持分比例分割為單獨所有如複丈成果圖附表所示。
二、訴訟費用由被告負擔。
貳、陳述：
一、系爭土地乃祖輩遺產，多年前曾粗略分割一次，目前係六人
    共有，持分不一，利弊參異，難以作最佳利用，故共有人都
    想明確分割為單一所有權，以利自由處分，怎奈有人要挾得
    非分利益不肯同意，經歷多次調解，咸未成立，不得已恭請
    依法判決，如果不能按土地面積比例分割，請准由法院全部
    拍賣，分配價金。
二、系爭土地共二筆，分別為楊梅鎮○○○段254-1及254-2，總
    面積19,649平方公尺，按共有持分每人應得之面積如登記清
    冊。
三、謹附系爭土地之地籍圖一份，共有人所分配之位置及面積如
    標註，位置部分係遵照祖輩之遺囑，已獲大家認同。
參、證據：提出登記清冊二份、楊梅鎮○○○段254-1 及254-2
    地號土地登記謄本一份、分割前、後之持分面積明細表一份
    、地籍圖一份、課稅現值表一份。
乙、被告方面：
壹、聲明：
一、駁回原告之訴
二、訴訟費用由原告負擔。
貳、陳述：
一、原、被告間由上祖承繼下來之土地很多筆，經鬮分分割有案
    ，撿起兩筆不相連、不同人之「田」合併分割，一則是法之
    所不許，(不同人不能合併分割)，又難予贊同，乃以整體按
    原分闔分割為合 (合乎經濟效益 )，不可以隨意以有利於己
    而損害於人，分而再分之行為。
二、查此分割之地，原告丁○○、丙○○各別前後對台新銀行或
    私人曾恒斌君設定高額貸款，又丁○○持分共有地，因案被
    執行假扣押在案，有土地登記謄本之記載可查 (隨案附以影
    本為證可查 )，基此情況，依抵押債權之轉載以及強制執行
    之限制登記，不能對之為任何處分行為，而提起分割共有物
    之訴。
參、證據：提出土地所有權狀影本五十六份、分鬮字合約書一份
    、土地登記謄本九份。
    理  由
甲、程序部分：
    被告乙○○、己○○、甲○○○經合法通知，於最後言詞辯
    論期日均未到場，核無民事訴訟法第三百八十六條各款所列
    情形，爰依原告聲請，准為一造辯論判決。
乙、實體部分：
一、按「各共有人，得隨時請求分割共有物，但因物之使用目的
    不能分割或契約訂有不分割之期限者，不在此限。」「共有
    物之分割方法，不能協議決定者，法院得因任何共有人之聲
    請為裁判分割。」民法第823 條第1 項、第824 條第2項 分
    別定有明文。本件系爭坐落於桃園縣楊梅鎮○○段水尾小段
    254-1 地號之土地為兩造所共有，應有部分為原告丁○○、
    丙○○、戊○○各1/6 、被告乙○○、己○○各101/560 、
    甲○○○39/280；系爭同小段254-2 地號土地為原告丁○○
    、丙○○、戊○○三人與被告乙○○、己○○所共有，應有
    部分為原告丁○○、丙○○、戊○○各1/6 、被告乙○○、
    己○○各1/4 。上述二筆土地，並無不能分割之情事，兩造
    間亦未訂有不分割之契約。原告依上揭規定訴請裁判分割，
    於法有據。
二、按裁判上定共有物分割之方法時，分配原物與變賣之而分配
    價金，孰為適當，法院本有自由裁量之權，不受任何共有人
    主張之拘束（最高法院29年上字第1792號判例參照）。又共
    有物分割之方法，須先就原物分配，於原物分配有困難時，
    則予變賣，以價金分配於各共有人（最高法院51年台上字第
    271 號判例參照）。本件原告提起本訴，請求將坐落桃園縣
    楊梅鎮○○段水尾小段254-1 、254-2 地號土地，予以原物
    分割，核無不合，應予准許。
三、本院斟酌系爭土地之經濟效用、分割後土地所處之位置、分
    割結果之形狀完整性及共有人之應有部分比例，認為原告所
    提之分割方案符合兩造實際需要並且兼具公平性，應屬適宜
    。爰依桃園縣楊梅地政事務所於民國96年01月14日複丈之96
    年12月14日楊測複字第287800號土地複丈成果圖所示，將兩
    造共有系爭土地依下列方法分割：分割後地號二五四之二土
    地（面積三二七五平方公尺）歸原告戊○○所有；分割後地
    號二五四之一六土地（面積二０三三平方公尺）、二五四之
    一五土地（面積一九平方公尺）、二五四之一三土地（面積
    一二二二平方公尺）歸原告丙○○所有；分割後地號二五四
    之一四土地（面積三二七五平方公尺）歸原告丁○○所有；
    分割後地號二五四之一二土地（面積二四一四平方公尺）、
    二五四之一０土地（面積一五００平方公尺）歸被告乙○○
    所有；分割後地號二五四之一一土地（面積三九一四平方公
    尺）歸被告己○○所有；分割後地號二五四之一土地（面積
    一九九七平方公尺）歸被告甲○○○所有。
四、末查，因共有物分割，由敗訴當事人負擔訴訟費用顯失公平
    者，法院得酌量情形，命勝訴之當事人負擔其一部，民事訴
    訟法第80條之1 訂有明文。本件係因分割共有物而涉訟，且
    被告之行為可認按當時之訴訟程度，為伸張或防禦權利所必
    要，又分割共有物之訴，核其性質，兩造亦本可互換地位，
    原告起訴雖於法有據，然被告之應訴乃法律規定所不得不然
    ，因此，本件如僅由被告負擔訴訟費用顯失公平，本院斟酌
    兩造於訴訟程序進行中所互為之攻擊、防禦方式之必要與否
    ，爰依上揭規定酌定兩造如主文第二項所示之訴訟費用負擔
    比例。
五、本件事證已臻明確，兩造其餘主張、陳述及攻擊防禦方法，
    核與本件判決結果不生影響，爰不一一論述，附此敘明。
丙、據上論結，本件原告之訴為有理由，依民事訴訟法第385 條
    第1 項前段、第80條之1 、第81條第2 款、第85條第1 項但
    書，判決如主文。
中    華    民    國    97    年    3     月    28    日
                  民事第二庭法  官  呂仲玉
以上正本係照原本作成。
如對本判決上訴，須於判決送達後20日內向本院提出上訴狀。
中    華    民    國    97    年    3     月    28    日
                            書記官  賴柏仲


司法院資訊處製作；財團法人民間司法改革基金會備份。
